臺灣苗栗地方法院刑事判決　　　　　　　 93年度易字第466號
公　訴　人　臺灣苗栗地方法院檢察署檢察官
被　　　告　甲○○
　　　　　　戊○○
共　　　同
選任辯護人　邱炎浚律師
上列被告因竊盜案件，經檢察官提起公訴（92年度偵字第2650號
），本院判決如下：
    主  文
甲○○、戊○○均無罪。
    理  由
一、公訴意旨略以：被告甲○○任職振翔股份有限公司副總經理
    （代表人己○○，設苗栗縣銅鑼鄉○○村○○路77號，下稱
    「振翔公司」），被告戊○○為該公司所僱用的挖土機司機
    。緣振翔公司所經營之砂石廠自民國90年10月間納莉颱風後
    ，由該公司之前負責人辛○○出面，向銅鑼鄉民代表劉昱秀
    借用劉昱秀向苗栗縣政府所承租，位在苗栗縣銅鑼鄉○○○段
    1028之7 、1028之8 、1028之9 及1028之10號等4 筆土地堆
    置砂石，惟於堆置期間已逾界而堆至相鄰之銅鑼鄉○○段92
    5 之1 、926 之1 、927 之1 、928 之1 及995 之2 （前述
    5 筆為苗栗縣政府所有）、995 （銅鑼鄉公所所有）等另外
    6 筆土地。惟因苗栗縣政府於91年10月間，以振翔公司堆置
    砂石妨害水土保持為由，要求振翔公司即時清運堆置之砂石
    。甲○○見有機可乘，遂於92年5 月間起，除清運原堆置之
    砂石外，另僱用戊○○為挖土機司機及其他砂石車司機多人
    ，由戊○○駕駛挖土機，除挖取原堆置之砂石外，另向下挖
    深低於北側水溝底部數公分至數十公分、低於東側相鄰土地
    約2 公尺、低於南側相鄰土地約數公分至數十公分、西側低
    於相鄰田埂約1 公尺，並逾越堆置範圍挖取銅鑼鄉○○段乙○○、丁○○等人及銅鑼鄉公所所有925 之A 、926 之A 、
    927 之A 、928 之A 及995 之A 號土地如附表所示面積之範
    圍，盜採砂石最少達4.523 立方公尺，均由甲○○僱請的砂
    石車司機載至振翔砂石廠碎解成級配販售。嗣於92年6 月28
    日13時30分許，經乙○○檢舉後，始經苗栗縣警察局苗栗分
    局會同苗栗縣政府當場查獲，因認被告2 人同涉有刑法第
    321 條第1 項第3 款之加重竊盜罪嫌。
二、按犯罪事實應依証據認定之，無証據不得認定其犯罪事實；
    不能証明被告犯罪者，應諭知無罪之判決，刑事訴訟法第1
    54條第2 項、第301 條第1 項分別定有明文。又「認定不利
    於被告之事實，須依積極証據，苟積極証據不足為不利於被
    告事實之認定時，即應為有利於被告之認定，更不必有何有
    利之証據」「犯罪事實之認定應憑真實之証據，倘証據是否
    真實尚欠明顯，自不能以推測或擬制之方法，以為裁判基礎
    」，最高法院30年上字第816 號、40年台上字第86號、53年
    台上字第656 號分別著有判例足資參照。又刑法上之竊盜罪
    並不罰過失，以故意為主觀構成要件。若行為人並非故意，
    縱其行為容有過失而造成他人財產權上之損害，然此為民事
    上之侵權行為損害賠償問題，應循民事途徑解決，尚無庸逕
    以竊盜罪相繩，均合先敘明。
三、訊諸被告甲○○、戊○○2 人均堅決否認犯行，辯稱：本件
    起訴犯罪，緣於振翔公司向劉昱秀借用土地堆置砂石，因堆
    置範圍比當初借用的範圍多，經縣政府認為違反水土保持法
    規定限期回復。檢察官起訴被告除了清除表面堆置的砂石外
    ，還超挖表面下的砂石。然超挖的數據乃檢察官指示水利署
    的人員，依檢察官勘驗所得的結果換算出之數據，惟檢察官
    於92年12月10日至現場履勘而估算盜挖的容積只有23.55 立
    方公尺，與起訴書所指最後估算的數據4.523 立方公尺有甚
    大差距。且該盜挖數據為檢察官目視所為的推測，其他無任
    何證據可憑。原有的地形、地貌如何？檢察官偵查卷並無任
    何資料。又辛○○原本借用的4 筆土地在一開始堆置砂石時
    就已經超過這4 筆土地的範圍，而堆置砂石之人亦非被告2
    人，被告等只是把堆積的土石挖走而已。現場的地界又非常
    的不清楚，所以被告是看到現場有砂石就把它清運走，自始
    即無竊盜之犯意等語。
四、經查：
  (一)公訴人認為被告2 人涉嫌盜挖之土地，依其面積無非係以苗
    栗縣銅鑼鄉地政事務所測繪（如起訴書附表）之測量圖所載
    紅線標示之區域「1.7 公頃」為依據（參考偵卷第184 頁至
    第186 頁、第203 至204 頁）。至於盜挖容積「4523立方公
    尺）之計算，則無非係以經濟部水利署第二河川局93年7 月
    8 日水二管字第09302005560 號函附測量結果為依據（參見
    偵卷第213 至215 頁）。
  (二)上開「盜挖面積」之計算，依卷證係苗栗縣銅鑼鄉地政事務
    所，依據檢察官於92年7 月18日親至現場會勘紀錄與指示：
    「沿後龍溪西側堤防道路至山壁止，：：均已向下挖逾一成
    人之高度，因新整地，土質均呈鬆軟；南側大型槽狀物附近
    ，則已回填並長出雜草」等現況所測繪。有關「盜挖容積」
    之依據，則依證人（水利署第二河川局駐衛警）庚○○在審
    理中證稱：92年12月10日伊與檢察官第1 次在現場會勘，當
    時係因檢察官問低窪的部分是否可以計算容積，於是伊在現
    場即依據「長乘寬乘斜率」之公式予以粗估。所謂長度約10
    0 公尺、寬度約50公尺、西側高度約85公分，東側高度約40
    公分，斜率為85分之40等等，均是現場用眼睛目測，所以用
    「約」字以代表為粗估之結果。又因粗估過程將小數點「0.
    471 」誤為「0. 00471」，致計算結果非如卷證所載「23.
    55 立方公尺」，實際應為「2355立方公尺」。嗣因檢察官
    為求數字更精確，乃又於93年6 月18日函請第二河川局再為
    計算。伊接到公文後，即簽請長官指派河川局測量隊再赴現
    場重新測量。惟測量隊去測量時，伊並沒有去現場，檢察官
    也不在現場。伊只有在辦公室告訴過測量隊：「在銅鑼鄉七
    十份堤防前面有一塊檢察官說涉嫌盜挖的地方，請你們去測
    量」，並未精確指出應測量之確實所在，僅大略描述現場位
    置後，就由測量隊依據偵卷第216 頁檢察官提供之土地複丈
    成果圖影本去進行測量。然依據測量隊嗣後所提供之盜挖計
    算成果圖觀察，這2 次的測量，不論測量之基準點或對象均
    不一樣。測量隊應是由道路上方為基準點往下估，所以依圖
    示之第一個斷面來看，就將近2 米；而92年12月10日伊在第
    1 次現場的粗估，是站在道路下方的一般地面上來看窪地，
    以為計算。就測量對象上來看，第1 次伊只有計算圖面左上
    角之1 個窪地而已，第2 次由測量隊所為測量，則是就土地
    複丈成果圖上全部窪地均予測量，顯然測量隊測量的部分已
    經超出檢察官原先認定的超挖面積。換言之，測量隊是把現
    場「整地」的面積都畫進去，與原先檢察官所指示之盜挖位
    置並不相同。因為整地是全面的，盜挖是局部的。所以才會
    出現測量隊測量的面積比伊原先粗估的面積還要大的情形，
    其原因應是測量隊去測量時，距案件發生已逾1 年，地形、
    地貌均有改變，檢察官與伊又均未在現場，是測量隊逕依「
    整地」界線所畫的複丈成果圖為測量，然整地的面積並不代
    表即為盜挖的面積。況逕將全部低窪地區均供計算盜挖的容
    積，其基本的假設應是地面原來即為平地才可以，若地面原
    有起伏，其結果即難臻精確等語。綜合上述：
   1、本件苗栗縣銅鑼鄉地政事務所測繪（如起訴書附表）之測
      量圖紅線區域所載「盜挖面積」，係依檢察官測量所見「
      整地」之範圍予以測量。然「整地」面積與「盜挖」面積
      是否即為等事，即容有疑義。
   2、卷附92年12月10日所測量之結果「盜挖容積2355立方公尺
      」，係在場人員未經精密之儀器，逕以通常之目測與簡易
      計算公式所為之粗估，本即難謂精確。
   3、起訴書附圖所指之盜挖容積「4523立方公尺），雖係由經
      濟部水利署第二河川局於第2 次所為之測量，然因其測量
      時之時機、對象、範圍、基準點，均與檢察官前所認定竊
      盜之對象、範圍有所不同，從而其測量結果，自亦無從逕
      供為本件被告竊盜行為之依據。尤以上開測量，並未慮及
      「整地」與「盜挖」之間的區別，僅就曾有向下挖掘之痕
      跡，即逕列為「盜挖」之範圍以計算容積；而容積之計算
      ，亦未考慮當地非必為平地，或有高低起伏，從而逕均以
      平地為基準以為計算，尤難令人信服。
  (三)第查，上開起訴書附表所載之紅線標示土地範圍，係涵蓋苗
    栗縣銅鑼鄉○○○段1028之7 、1028之8 、1028之9 、1028之
    10號等4 筆土地（下稱「A 區」）及相鄰之銅鑼鄉○○段92
    5 之1 、92 6之1 、927 之1 、928 之1 、995 之2 、995
    等6 筆土地（下稱「B 區」）及分屬乙○○、丁○○等人所
    有之925 、926 、927 、928 等4 筆土地內之邊緣部分（即
    圖示925 之A 、926 之A 、927 之A 、928 之A 等部分，下
    稱「C 區」）。且「A 區」與「B 區」、「C 區」土地均緊
    臨，並以「A 區」之土地面積屬於大宗，「B 區」「C 區」
    則依序側列於「A 區」土地之西側外圍，面積均顯然較「A
    區」為小，且以「C 區」最小，均合先敘明。
  (四)關於振翔公司之前負責人辛○○，自90年10月間納莉颱風後
    ，確曾向劉昱秀借用苗栗縣銅鑼鄉○○○段1028之7 、1028
    之8 、1028之9 及1028之10號等4 筆土地（土地為苗栗縣政
    府所有，由劉昱秀租用，租期自90年4 月14日起迄96年4 月
    14日止）堆置砂石，且因該堆積砂石之行為違反水土保持法
    規定，由主管機關苗栗縣政府於91年8 月23日會同前往會勘
    ，限命振翔公司應於2 個月內清除完畢。迄91年9 月13日又
    再度前往現場會勘，其勘驗紀錄載有：「一、經現場勘查結
    果，首揭土地堆置土石，面積約1.6 公頃（長約400 公尺，
    寬約40公尺）。二、堆置土石行為人為振翔公司。：：」等
    語。繼於同年11月26日依違反水土保持法規定科處罰鍰新台
    幣6 萬元，並勒令應於文到日起2 個月內清除完畢（經查該
    罰鍰業據繳納）。嗣至92年5 月29日，苗栗縣政府之承辦單
    位農業局復派員會同銅鑼鄉公所、苗栗縣警察局銅鑼分駐所
    人員再度共同會勘，其勘驗結論載有：「一、據現場勘查結
    果：地主劉昱秀指稱，其所有之土地高度，應為原有路面下
    2M處。另地主亦稱：請振翔公司應清除原有土石至原有地面
    （高度），返還該土地並復舊。二、此案土地為違反水土保
    持法案件，前令受處分人振翔公司限期清除該土地上堆積之
    土石，並恢復原編定使用。本府於92年5 月20日限期改正會
    勘時，現場地勢已平坦。惟地主請求須將該地回復原有地面
    高度，並返還該筆土地。振翔公司即進行清理堆置在該處之
    土石。該土石應是原堆置之土方，應為限期改正之範圍內。
    三、經現場勘查結果，應無違法情事。惟本案土地已屆限期
    改正期限，仍應請該公司於92年6 月15日前完成改正。」等
    語。嗣於同年6 月9 日以苗栗縣政府農保字第092005 4449
    號函，函知縣政府建設局、地政局、銅鑼鄉公所、銅鑼分駐
    所等單位，表示：「：：該公司目前正在清運堆置之土石。
    此舉為限期改正之範疇，並非新的違規行為。：：」等語，
    同時由苗栗縣政府農業局承辦人員丙○○君於同年6 月2 日
    簽陳：「本案前經92年5 月20日限期改正會勘，堆置土石之
    地點與周圍道路同高且部分有長草。本府即已堆置土石已清
    運完畢結案。惟於92年5 月29日：：至現場會勘，據地主劉
    君指稱其土地之原有高度，應為道路路面下2 公尺處，因其
    要求租借其土地之振翔公司應清除該公司所堆置之土石至原
    有地面高度，並返還該筆土地。振翔公司即進行清運該地號
    所堆置之土石至原有地面。惟本府於92年5 月20日限期改正
    會勘時，違規行為人並未告知本府原有地面高度應為路面下
    2 公尺，其堆置之土石並未清運完畢，僅將高出路面之土石
    清運完畢而已。且違規行為人將該地整平，以應付本府限期
    改正之檢查，似有矇蔽本府之嫌。：：」等語，並即於同年
    6 月22日以振翔公司未於指定期限內改正，違反水土保持法
    之規定再科處新台幣6 萬元罰鍰，再限期至92年7 月30日前
    改正完畢等情，有苗栗縣政府91年8 月26日府建河字第9100
    07 9051 號函、91年11月26日府農保字第9100111355號函、
    92年5 月7 日府農保字第0920043173號函、92年6 月2 日農
    業局簽呈、92年6 月9 日苗栗縣政府農保字第09200544 49
    號函、92年6 月12日苗栗縣政府農保字第0920056374號函、
    92年6 月26日苗栗縣政府農保字第0920060673號函及91年8
    月23日、91年9 月13日、92年5 月29日之會勘紀錄與違反水
    土保持法案件處分書、罰鍰繳款書等附卷可稽（參見審理卷
    第138 至第155 頁），並經證人丙○○君到庭證述屬實。綜
    合上述，本部分可得之結論有三：
    (1)振翔公司確曾於A 區之4 筆土地上堆置土石，違反水土保
      持法規定，並經先後處以罰鍰完畢。
    (2)振翔公司係依承租該地之劉昱秀君要求，應依道路路面向
      下採取土石2 公尺，以回復借用前之土地高度（即該地原
      屬低窪地），且至少迄92年7 月20日止，該公司之清除土
      石行為，受有苗栗縣政府之指示，且其向下挖取清運土石
      2 公尺，依苗栗縣政府之函示，屬於【限期改正之範疇，
      並非新的違規行為】。本件告訴人乙○○為告訴之時間為
      92 年6月28日，正為振翔公司依縣政府之指示為清除行為
      同時。
    (3)苗栗縣政府本即為該土地之所有人，惟依上開公文及簽呈
      以觀，苗栗縣政府對振翔公司於縣政府會勘時，僅將該地
      整平，將高於路面之土石除去，並未告知其原有地面之高
      度實為路面下之2 公尺，從而其堆置之土石實際並未清運
      完畢，認為有應付檢查、矇蔽之嫌，然對振翔公司之向下
      挖取2 公尺之行為，本於土地所有人之立場並無其他異議
      ，甚且指示「應於92年7 月20日前完成改正」。從而，本
      件被告2 人既係於92年6 月28日時，在現場採挖土石為警
      查獲，衡情其行為，至少在上開A 區4 筆土地內之行為，
      顯係依據法令所為之行為，並無不法，尤難逕論以竊盜罪
      嫌。
五、綜合前述，本件應探究者，厥為被告2 人是否藉口縣政府指
    示應回復原狀，從而故意逾界竊取相鄰之「B 區」、「C 區
    」土地？然查，確定盜挖之前提，必先確定其原有之地形、
    地貌為何？竊取之容積若干？是否具有主觀上竊盜之故意，
    始得以竊盜罪相繩。然查：
  1.公訴人所指被告「盜採最少達4523平方公尺」之數據，前已
    述明難謂精確，且難以令人信服。尤以本件土地依原承租人
    （即證人）劉昱秀證稱：其土地之深度原即低於道路之路面
    約2公尺，而公訴人現場履勘時，被告清除砂石之該處土地
    ，距道路路面亦未達二公尺（參見偵卷P50 、52），顯見被
    告除清除堆置土地上之砂石外，並未有超挖之情事。再依本
    院卷附「後龍溪銅鑼岸棄土場規劃設計書」，其內第46頁所
    示照片，顯示劉昱秀之該1028-7等地號土地，於尚未出借供
    堆置砂石之前，為農田使用，而該土地旁側即為堤防道路，
    道路與農田間，有一排水溝；其高低情形則為水溝低於道路
    ，農田又低於水溝，甚且，自該照片所示農田種植之高度，
    猶低於水溝頂部外觀，顯見該土地之原先高度確低於水溝，
    此亦與證人劉昱秀於上開縣政府履勘時所述相同，亦見被告
    並未有故意超挖情事。再該土地於出借辛○○堆置土石之前
    ，既為供農務使用，衡情其表層即應無土石礫粒，否則無法
    耕植。而被告所挖現場，猶存有土石顆粒（參見偵卷P52 起
    之照片），顯然被告清理土石時，亦尚未至原先農田之表層
    ，否則現場不致仍存有碩大顆粒石礫，此亦與證人劉昱秀於
    苗栗縣政府92年5 月29日履勘時要求「請振翔公司清除原有
    土石至原有地面、並復舊」之語，相互印合（同上引偵卷P4
    0）。 被告既尚未清理至土地之原有表土，則即難謂有公訴
    人所謂下挖或超挖之情事。
六、另起訴書認定辛○○堆置之砂石，除堆置於向劉昱秀借用之
    A 區等4 筆地號土地外，尚逾界堆置於相鄰之B 區土地之上
    。然查，上開B 區6 筆土地（銅鑼鄉○○段925 之1 、92 6
    之1 、927 之1 、928 之1 、995 之2 、995 等地號（前5
    筆土地為苗栗縣政府所有、995 地號為銅鑼鄉公所所有），
    經查俱未經財產所有人提出告訴，是該部分究竟有無盜挖之
    情事，即容有疑義。況該堆置砂石行為，依證人辛○○到庭
    證稱，本即非被告所為，其他又無積極證據足資證明被告自
    始知悉或得以辨明原先借用土地之界限何在或該地未經堆置
    砂石前之地形或原貌為何，則清除過程中，果有挖及B 區之
    情形，衡情亦非被告主觀上所能確知，則其主觀上欠缺竊盜
    犯罪故意，亦難遽以竊盜罪刑相加。
七、公訴人另指被告亦有盜採C 區原分屬乙○○、丁○○及銅鑼
    鄉公所之925 之A 、926 之A 、927 之A 、928 之A 、995
    之A 等地號上之砂石。惟參諸公訴人起訴時所憑之測量圖（
    參見偵卷P186），公訴人所指此部份被占用土地，俱均毗鄰
    辛○○所逾越堆置砂石之A 區、B 區等地號土地，且此部份
    土地被佔用範圍極少。觀諸卷內資料，該925 、926 地號土
    地之地主丁○○、乙○○（即本件之告發人）雖於警訊中指
    稱其土地遭被告盜採云云，唯彼二人係於92年5 月28日、同
    年6 月13日，始分別訂約向前手購買該二筆土地（參見偵卷
    P31 、35），幾與舉發被告之竊盜行為同時。且依彼2 人於
    警訊、偵查中之陳述，對該土地之原貌如何、是否原先即遭
    辛○○堆置砂石，俱不熟悉，則其誤認被告清理堆置其上砂
    石即為盜採，雖未悖情理，然尚不得執此遽指被告果有在彼
    二人土地上盜採砂石之行為。況證人乙○○嗣於本院審理中
    ，對所問：「他們在挖之前與挖之後，落差有多大？」，答
    稱：「我不了解原有土地的深度多少」之語，並始終表示其
    向警方檢舉，僅係出於「懷疑」、「質疑」被告有侵及其土
    地而已，並未能確認其事（參見本院94年3 月22日審判筆錄
    ），甚且於偵查中尚證稱：（問：根據測量結果，還沒有挖
    到你們的土地，只是在旁邊？）答：是。在他們快要挖到時
    ，我們就報警處理」等語（參見偵卷第102 頁），亦顯見其
    指述並不足據為認定被告確有超挖或下挖而盜採砂石之證據
    。又927 號土地所有人賴興尼、賴福崑等人，經檢方於偵查
    中傳訊，賴興尼稱：「我以前不知道我有該土地十二分之一
    的持分，是政府通知才知道」云云（偵卷P154）、證人賴福
    崑則證稱：「（問：有無去看過那地？），答：我沒有常去
    看，（問：與毗鄰地勢差多少？），答：河邊比較高，是斜
    斜的向旁邊斜下去」云云（同頁偵訊筆錄），顯見彼二人對
    於現場原地貌並亦未明瞭，而其所之大略地勢，適亦與現況
    相吻合。又據彼二人陳稱：均不知土地界線何在等語（同頁
    筆錄），二人既連自己地界何在尚且不知，自難期其對土地
    原貌能詳細認識，既如此，顯亦無從憑其二人證述判斷被告
    整地後之現況，是否與土地原貌有何差異，或可資判斷被告
    究有無超挖或下挖之竊盜犯行。又925 地號地主張李玉枝，
    經公訴人於偵查中偵訊，證稱：「（問：銅鑼鄉○○段925
    地號土地你所有？）答：我知道有這塊土地」、「（問：那
    地之前何用？）答：以前有耕作，後來被洪水沖毀後就閒置
    沒用‧‧‧」、「（問：你的地與毗鄰的田地是否等高？）
    答：大水後那裡變成溪底，有很多大石」云云（偵卷P147）
    。依其證述，顯然地主張李玉枝對該地狀況亦非明瞭，僅知
    該地曾被洪水沖毀，變成溪底。而既成為溪底，則其地勢顯
    應較他處更為低漥，則以此印證被告清理該土地之現況，不
    僅無法據以證明被告有於該處盜採砂石，反適足證明被告並
    無盜採。更何況，該處既經洪水而堆積許多大石，則受雇清
    理砂石之被告，誤認其砂石即為其受命應予清理之物，亦屬
    正常，主觀上亦顯然欠缺竊盜故意。綜合上述，C 區土地部
    分，原即無積極證據足資證明被告確有藉機盜採之犯行，且
    其中除告發人乙○○外，其餘之被害人亦並未提出告訴，而
    告發人乙○○本人就被告是否確有盜挖其土地，尚無從確認
    ，從而依客觀情形以觀，即無積極證據堪資證明被告確有竊
    盜之行為。而本件原先堆置砂石之行為，既非被告所為，則
    其堆置逾界之情形，是否本即已擴張至C 區土地之上，亦非
    無從想像。從而被告清除堆置砂石時，與上開B 區之情形相
    同，自亦無從辨識該土地應清除之界限何在，從而縱有挖及
    C 區之情形，衡情亦難謂被告之主觀上有竊盜之犯意可言。
八、從而，本件既無從證明該地本來之地形、地貌，起訴之盜採
    容積之計算方式與基礎又容有疑義，而被告之向下採挖砂石
    之行為，又係依據地主之請求與縣政府之命令，本件無論就
    客觀上犯罪事實之行為、結果或主觀上之犯意均未能有積極
    之證明，此外復查無其他證據足資證明被告確有竊盜情事，
    其犯罪即屬不能證明，揆諸首揭法條與判例，自應為被告無
    罪之諭知。
據上論斷，應依刑事訴訟法第301條第1項，判決如主文。
本案經檢察官戴瑞麒到庭執行職務。
中    華    民    國    94    年    11    月    15    日
                  刑事第一庭審判長法  官  劉興浪
                                  法  官  蔡志宏
                                  法  官  楊台清
以上正本證明與原本無異。
如不服本判決，應於判決送達後10日內向本院提出上訴狀（應抄
附繕本）。告訴人或被害人如對於本判決不服者，應具備理由請
求檢察官上訴，其上訴期間之計算係以檢察官收受判決正本之日
期為準。
                                  書記官  張文玲
中    華    民    國    94    年    11    月    15    日
